【裁判字號】    87,重上,103
【裁判日期】    920225
【裁判案由】    分割共有物
【裁判全文】
臺灣高等法院臺中分院民事判決      八十七年度重上字第一０三號
      上  訴  人  丑○○
                  寅○○
                  Ｄ○○
                  巳  ○
                  午○○
                  辰○○
                  天○○○
                  宙○○
                  酉○○
                  Ｇ○○
                  Ｆ○○
                  Ｊ○○
                  Ｌ○○
                  Ｉ○○
                  Ｅ○○
                  壬○○
                  黃○○
                  王瓊足
                  丁○○
                  癸○○
                  卯○○
                  丙○○
                  辛○○
                  庚○○
                  戊○○
                  子○○
                  王雅玲
                  甲○○
      訴訟代理人  己○○
      上  訴  人  Ｍ○○
                  Ｋ○○○
                  申○○
                  Ｈ○○
                  未○○
                  Ｃ○○
                  Ａ○○
                  玄○○
                  Ｂ○○
      被  上訴人  Ｎ○○
                  戌○○
                  宇○○
右當事人間請求分割共有物事件，上訴人對於中華民國八十七年八月六日臺灣臺中地
方法院八十三年度重訴字第三八五號第一審判決，提起上訴，本院判決如左：
      主      文
原判決關於分割坐落臺中縣大甲鎮○○段第八五五號土地之部分及訴訟費用之裁判除
確定部分外廢棄。
兩造共有坐落臺中縣大甲鎮○○段第八五五號、建、面積○‧○二七○公頃土地應按
附圖一所示方法分割，即編號Ａ部分面積○‧○二一九公頃土地分歸被上訴人Ｎ○○
、戌○○、宇○○按原應有部分比例（即Ｎ○○六二二○分之二一七七、戌○○六二
二○分之一二四四、宇○○六二二○分之二七九九）共同取得；編號Ｂ１部分面積○
‧○○四五公頃土地分歸上訴人丑○○、寅○○、甲○○、己○○、壬○○、黃○○
、王瓊足、癸○○、子○○、王雅玲、乙○○、丁○○、卯○○、丙○○、辛○○、
、庚○○、戊○○、Ｍ○○依原應有部分比例（即丑○○、寅○○、甲○○、己○○
各一○○八分之一二六，壬○○、黃○○、王瓊足、癸○○、子○○、王雅玲各一○
○八分之四二，乙○○、丁○○、卯○○、丙○○各一○○八分之二一，辛○○、庚
○○、戊○○各一○○八分之二八，Ｍ○○一○○八分之八四）共同取得；編號Ｂ
部分面積○‧○○○一公頃土地分歸上訴人申○○取得；編號Ｂ部分面積○‧○○
○五公頃土地分歸上訴人Ｄ○○、Ｃ○○、Ａ○○、玄○○、Ｂ○○、Ｇ○○、Ｆ○
○、Ｊ○○、Ｋ○○○、Ｌ○○、Ｈ○○、Ｉ○○、Ｅ○○、巳○、午○○、辰○○
、天○○○、亥○○、未○○、宙○○、酉○○依原應有部分比例（即Ｄ○○八二○
分之一六八、Ｃ○○、Ａ○○、玄○○、Ｂ○○、Ｇ○○、Ｆ○○、Ｊ○○、Ｋ○○
○、Ｌ○○、Ｈ○○、Ｉ○○、Ｅ○○各八二○分之二一，巳○、午○○、辰○○、
天○○○、亥○○、未○○各八二○分之二○，宙○○八二○分之一九六、酉○○八
二○分之八四）共同取得。上訴人申○○應補償上訴人Ｄ○○新臺幣伍仟伍佰玖拾伍
元，上訴人Ｃ○○、Ａ○○、玄○○、Ｂ○○各新臺幣柒佰元，Ｇ○○、Ｆ○○、Ｊ
○○、Ｋ○○○、Ｌ○○、Ｈ○○、Ｉ○○、Ｅ○○各新臺幣陸佰玖拾玖元，上訴人
巳○、午○○、辰○○、天○○○、亥○○、未○○各新臺幣陸佰陸拾陸元，上訴人
宙○○新臺幣陸仟伍佰貳拾柒元，上訴人酉○○新臺幣貳仟柒佰玖拾捌元。
第一、二審訴訟費用除確定部分外由兩造依如附表所示之原應有部分比例負擔。
      事      實
甲、上訴人方面：
(甲)、上訴人丑○○、寅○○、壬○○、黃○○、王瓊足、乙○○、丁○○、癸○○、
    卯○○、丙○○、辛○○、庚○○、戊○○、子○○、王雅玲、甲○○、己○○
    部分：
一、聲明：求為判決：
    (一)、原判決關於分割坐落台中縣大甲鎮○○段第八五五號土地部分廢棄。
    (二)、兩造共有坐落台中縣大甲鎮○○段八五五地號建地面積○．○二七○公頃按
        附圖三所示Ｂ部分面積○．○○五六公頃分歸上訴人寅○○、丑○○、甲○
        ○、己○○各按應有部分一○○八分之一二六，上訴人壬○○、黃○○、王
        瓊足、癸○○、子○○、王雅玲各按應有部分一○○八分之四二，上訴人乙
        ○○、丁○○、卯○○、丙○○各按應有部分一○○八分之二一，上訴人辛
        ○○、庚○○、戊○○各按應有部分一○○八分之二八，上訴人Ｍ○○按應
        有部分一○○八分之八四繼續保持共有，就超過○．○○四六公頃部分之面
        積（即○．○○一○公頃），上訴人寅○○、丑○○、甲○○、己○○各按
        應有部分一○○八分之一二六，上訴人壬○○、黃○○、王瓊足、癸○○、
        子○○、王雅玲各按應有部分一○○八分之四二，上訴人乙○○、丁○○、
        卯○○、丙○○各按應有部分一○○八分之二一、上訴人辛○○、庚○○、
        戊○○各按應有部分一○○八分之二八，上訴人Ｍ○○按應有部分一○○八
        分之八四以現金依市價補償被上訴人。
    (三)、第一、二審訴訟費用由被上訴人連帶負擔。
二、陳述：除與原判決記載相同部分予以引用外，補稱：
    (一)、按「定共有物分割之方法，固可由法院自由裁量，但亦須以其方法適當者為
        限」，最高法院著有五十一年台上一六五九號判例可稽，又「法院固有自由
        分配之權，惟其分配應審酌各種情形並顧及共有人全體之利益以為決定」（
        最高法院五十三年台上一八七一號判決參照），又「．．．審判上共有物分
        割方法．．．均應由法院斟酌當事人之聲明、共有物之性質、經濟效用，及
        全體共有人之利益等公平決定之。其分割方法縱使選擇兩者之一或併用兩者
        ，亦屬無妨．．．」復為最高法院七十四年度第一次民事庭會議決議所採用
        。
    (二)、系爭土地面臨十五公尺馬路，是若其最小寬度未及三．五公尺，最小深度未
        及一四公尺者，即屬面積狹小之畸零地，而不能單獨使用，原審所定之分割
        方法，將如原判決附圖所示Ｂ１部分土地分割予上訴人等依應有部分比例保
        持共有，並未顧及該Ｂ１部分寬度僅二公尺，未及法定最小寬度，使該Ｂ１
        部分土地於分割之後並不能為單獨之使用，仍應與被上訴人等所分得之土地
        合併使用，已失去分割之意義，且可能為日後糾紛之肇因，是原判決之分割
        方法，既未考慮分割後之土地經濟效益，違反地盡其利之原則，非但有損上
        訴人等個人利益，於社會經濟亦有不利，自有不當。
    (三)、雖被上訴人於原審主張上訴人等分配所得之土地可與八五六號鄰地合併使用
        ，然該鄰地總面積為四一平方公尺，上訴人等（黃○○並非鄰地之共有人）
        未及二坪（寅○○、王達勞各持分1/48，Ｍ○○持分1/72，壬○○、王瓊足
        、癸○○、子○○、甲○○、己○○、王雅玲各持分 1/144，乙○○、丁○
        ○、卯○○各持分 1/288，辛○○、庚○○、戊○○各持分 1/216），即使
        將來與之合併，仍屬畸零地，況該鄰地日後倘經分割，上訴人等所分得之土
        地也非必然與原審判令分割予上訴人等人之Ｂ１土地相鄰；倘採如上訴人上
        訴聲明所述之方案，則該分予上訴人等保持共有之Ｂ部分土地，其寬度為四
        公尺，深度為一四公尺，如此，則可發揮該土地之經濟效益，而上訴人因而
        分得超過應有面積之部分（一○平方公尺），為公平起見，則請求鑑定其市
        價，上訴人等願依市價按應有部分比例計算補償予被上訴人，至上訴人主張
        深度為一四公尺，若因此與Ｃ部分間尚有餘下土地，而於被上訴人無利益者
        ，亦請求一併分割予上訴人，上訴人仍願依上開市價依應有部分比例計算補
        償予被上訴人。
    (四)、綜上所陳，上訴人上開所提方案，係依民法第八百二十四條第三項之規定，
        於被上訴人既無任何不利，而於上訴人暨整體社會經濟利益均屬有利，合乎
        首開最高法院之決議，是請求判決如上訴之聲明。
    (五)、被上訴人等就系爭土地右側之同地段八五二、八五一、八四八號土地亦均與
        上訴人及其他上訴人共有，此有土地登記簿謄本可稽，乃被上訴人等竟不一
        併起訴請求合併分割，以期各共有人易於規劃利用並符訴訟經濟，而僅就系
        爭土地起訴請求分割，其企圖就各筆分別起訴，令上訴人等於各筆土地均分
        得畸零地，使上訴人分得之各筆土地不得單獨使用，好讓其日後廉價吞併之
        意甚明。
(乙)、上訴人酉○○、Ｇ○○、Ｃ○○部分：
一、聲明：求為適當之判決：
二、陳述：除與原判決記載相同部分予以引用外，補稱：兩造共有之土地除系爭土地
    外，尚有其他多筆土地，單就系爭土地分割之結果，因上訴人之應有部分較少，
    所分得之土地將成為畸零地，無法使用，因此系爭土地不應分割，應由兩造協調
    交換共有土地之應有部分。
(丙)、上訴人Ａ○○、玄○○、Ｍ○○部分：未於言詞辯論期日到場，惟據其於準備程
    序到場所為之聲明及陳述同原判決之記載。
(丁)、上訴人劉鎧諭、Ｂ○○、巳○、午○○、辰○○、天○○○、申○○、亥○○、
    未○○、宙○○、Ｆ○○、Ｊ○○、Ｋ○○○、Ｌ○○、Ｉ○○、Ｅ○○部分：
    未於言詞辯論期日及準備程序到場，亦未提出書狀作何聲明及陳述。
乙、被上訴人方面：
一、聲明：求為判決：
    (一)上訴駁回。
    (二)上訴訴訟費用由上訴人等負擔。
二、陳述：除與原判決記載相同部分予以引用外，補稱：
    (一)查原審判決所採之分割方法，公平適當，並無不妥，茲臚陳理由如次：
    1.兼故兩造全體共有人之利益，儘量保持土地之完整性：此一分割方法將分配予
      兩造之土地連接合併，兩造分得之土地，均比較完整，可以充分發揮土地之效
      益。係本案多個分割方案中，最兼故雙方利益與土地利用之分割方法。
    2.避免土地割裂，造成過多之畸零地：原審判決准許之分割方法就分配予兩造之
      土地，兼顧土地之經濟效益，及當事人之意願。除聲明願維持共有之部分，並
      將持分甚微之共有人亦作適當之分配，維持共有，避免土地細分後，造成到處
      畸零地之結果。
    3.上訴人等分配得之土地可與八五六號鄰地合併使用。
      查本件基地面臨之道路為十五公尺，依照台灣省畸零地使用規則最少寬度為
        三‧五公尺，本分割方案上訴人方面所分得土地面積為二‧七七公尺。而鄰
        地八五六地號，面寬約為二公尺（參照地籍圖）。則上訴人就分得之土地與
        鄰地八五六地號合併使用，即符合建築法之規定，可以興建房屋，發揮土地
        上之經濟效用。
      查上訴人等均為鄰地八五六地號之所有權人，將來合併使用，亦無困難。
    4.原審判決所採之分割方法對兩造全體共有人最符公平：
      查本件共有土地，被上訴人等之持分八五四及八五七地號為百分之九十七‧
        六。八五五地號為百分之八十強。以三筆土地持分面積合併言之，被上訴人
        等共為五○二平方公尺，上訴人等共為五十八平方公尺。被上訴人占有持分
        為○‧八九六，幾達百分之九十。
      按面臨道路之土地，其經濟價值恒較未臨道路者為高。兩造共有之土地，參
        照前揭陳述可知，被上訴人等持分約為十分之九，上訴人等約為十分之一。
        而本件共有之土地面臨道路之寬度，依此一分割方法，被上訴人土地面臨道
        路面寬約十二公尺，上訴人土地面寬約為二‧八公尺。被上訴人等約分得十
        分之八，上訴人等約分得十分之二。則上訴人等以持分十分之一，卻分得近
        十分之二面臨道路之土地，則本件分割方法，顯然係對上訴人等有利甚明。
      況縱僅以面鄰道路之八五五地號言之，被上訴人持分所占比例亦達百分之八
        十‧九八。原審判決就面鄰道路之分配，亦以百分之八十‧九八之比例分配
        之，亦無不合。
    (二)上訴人等所主張之分割方法並不適當：按共有物分割方法，固可由法院自由裁
      量，但亦須以其方法適當者為限（參照最高法院五十一年台上字第一六五九號
      判例）。
    1.查上訴人等上訴所主張之分割方法，強將本件共有土地分割成Ａ、Ｂ、Ｃ、Ｄ
      ，從圖面上即可看出共有之土地，將有多處變成不相連之畸零地，難以利用，
      無法發揮土地之基本經濟效益，顯然並非適當之分割方法。
    2.違反公平原則：依照上訴人等所主張之分割方法，其僅持分百分之十九，卻欲
      分得百分之二十七面向道路之土地，自顯失公平。
    3.況上訴人等主張以金錢補償，亦違反原物分割之原則，被上訴人等均堅決不同
      意。
    (三)上訴人稱：「被上訴人等就系爭土地右側之同地段八五二、八五一、八四八號
      土地亦均與上訴人及其他上訴人共有，此有土地登記簿謄本可稽。乃被上訴人
      等竟不一併起訴請求合併分割，以期各共有人易於規劃利用並符訴訟經濟，而
      僅就系爭土地起訴請求分割，其企圖就各筆分別起訴，令上訴人等於各筆土地
      均分得畸零地，使上訴人分得之各筆土地不得單獨使用，好讓其日後廉價吞併
      之意甚明。」惟查事實上絕非如此，因被上訴人在上揭地號土地之持分甚微，
      茲據登記謄本述明如次：
    1.八五二地號：面積○‧○○八九公頃（約二十六坪），Ｎ○○持分2835/57600
      0，約○‧一坪。戌○○持分為1620/576000，約○‧○七坪。而宇○○持分為
      3645/57600，約○‧一六坪。
    2.八五一地號：面積○‧○一七八公頃（約五十三‧八坪），Ｎ○○持分2835/5
      76000，約○‧三坪。戌○○持分為1620/576000，約○‧一五坪。而宇○○持
      分為3645/576000，約○‧三坪。
    3.八四八地號：面積○‧○○八九公頃（約二十六‧九坪），Ｎ○○持分2835/5
      76000，約○‧一六坪。戌○○持分為1620/576000，約○‧○七五坪。而宇○
      ○持分為3645/576000，約○‧一六坪。
      基上，被上訴人三人在上揭三筆地號土地之全部面積共約為一‧四坪，面積甚
      微。職是以被上訴人微小持分，顯然並無分割之實益。尤不可能籍此吞併其他
      共有人。故上訴人上揭指述，並無理由。
    (四)被上訴人於原審起訴請求分割之土地共有三筆，即八五五、八五四、八五七等
      地號，上訴人僅就其中之八五五地號上訴，其餘之八五四、八五七地號分割之
      部分，已告確定。故如再從新依照上訴人主張之分割方法分割，勢必造成更多
      之畸零地，影響土地之利用與經濟效益，自非妥適。
    (五)基上所陳，上訴人所提出之分割方法並不適當。本件原審在充分審酌各分割方
      法之利弊得失，擇定最公平妥適之方案，並無違誤，上訴並無理由。且本件於
      八十三年十一月二十二日起訴，迄今已逾八年，訴訟繫屬中，土地難以利用，
      被上訴人所受損失，無法估計。
      理      由
甲、程序方面：
一、本件係請求分割共有物之判決，其訴訟標的對於共同訴訟之各人，必須合一確定
    ，依民事訴訟法第五十六條第一項第一款之規定，上訴人丑○○、寅○○上訴之
    效力及於同造之當事人即壬○○、黃○○、王瓊足、乙○○、丁○○、癸○○、
    卯○○、丙○○、辛○○、庚○○、戊○○、子○○、王雅玲、甲○○、己○○
    、Ｍ○○、Ｄ○○、Ｃ○○、Ａ○○、玄○○、Ｂ○○、Ｇ○○、Ｆ○○、Ｊ○
    ○、Ｋ○○○、Ｌ○○、Ｈ○○、Ｉ○○、Ｅ○○、巳○、午○○、辰○○、天
    ○○○、亥○○、未○○、宙○○、酉○○、申○○等人，是渠等雖未對原判決
    聲明不服，亦視為已提起上訴。
二、上訴人Ｍ○○、Ｄ○○、Ａ○○、玄○○、Ｂ○○、Ｆ○○、Ｊ○○、Ｋ○○○
    、Ｌ○○、Ｈ○○、Ｉ○○、Ｅ○○、巳○、午○○、辰○○、天○○○、亥○
    ○、未○○、宙○○、申○○經合法通知，未於言詞辯論期日到場，核無民事訴
    訟法第三百八十六條所列各款情形，爰依被上訴人之聲請，由其一造辯論而為判
    決。
三、被上訴人於原審係訴請分割坐落台中縣大里鎮○○段第八五四、八五五、八五七
    號等三筆土地，其中上訴人丑○○、寅○○於該第八五四、八五七號土地並與應
    有部分，丑○○、寅○○亦係針對原判決關於分割該第八五五號土地部分聲明不
    服，是原判決就該第八五四、八五七號土地之分割部分並未在丑○○、寅○○上
    訴之範圍，原判決就該第八五四、八五七號土地之分割部分應已確定。又系爭第
    八五五號土地依土地登記謄本所載（附本院卷(四)第十四至二十五頁），上訴人亥
    ○○之應有部分一七九二分之一已於八十七年六月四日以買賣為原因登記予上訴
    人天○○○（天○○○之應有部分成為一七九二分之二），上訴人戊○○之應有
    部分二一六分之一已於九十年二月十九日以贈與為原因登記予訴外人陳美碧、亥
    ○○、戊○○於訴訟繫屬中將訴訟標的之法律關係移轉於天○○○、陳美碧，天
    ○○○、陳美碧並未聲明承當訴訟，依民事訴訟法第二百五十四條第一項、第四
    百六十三條之規定，於本件訴訟並無影響，此部分本院仍以亥○○、戊○○為裁
    判對象。另丑○○、寅○○見狀陳報上訴人王瓊足、王雅玲於訴訟進行中死亡，
    並提出王瓊足、王雅玲之戶籍謄本為證，而依該戶籍謄本所示（附本院卷(四)第一
    二八、一二九頁），王瓊足、王雅玲確已分別於九十年八月二十三日、八十九年
    八月二十五日死亡，其中王瓊足之應有部分一四四分之一依卷附之土地登記謄本
    所載，亦已於九十年十一月十五日由地○○辦妥繼承登記。惟王瓊足、王雅玲生
    前均委任己○○為訴訟代理人，依民事訴訟法第一百七十三條之規定，訴訟程序
    並不因此當然停止，是王瓊足、王雅玲部分本院仍得為裁判，嗣再裁定命王瓊足
    、王雅玲之繼承人承受訴訟。
乙、實體方面：
一、本件被上訴人起訴主張系爭土地面積○．○二七○公頃係兩造所共有，應有部分
    如附表所示，該土地並無因物之使用目的不能分割之情形，兩造間亦未訂有不分
    割之契約，復無法達成分割之協議，爰訴請裁判分割系爭土地，求為如原審判決
    即如附圖二第一案所示之分割方法之判決。
二、上訴人丑○○、寅○○、壬○○、黃○○、王瓊足、乙○○、丁○○、癸○○、
    卯○○、丙○○、辛○○、庚○○、戊○○、子○○、王雅玲、甲○○、己○○
    、Ｍ○○等人則以系爭土地面臨十五公尺馬路，最小寬度若未及三‧五公尺，即
    屬面積狹小之畸零地，而不能單獨使用，被上訴人所主張之分割方法，渠等所分
    得土地之寬度僅二公尺，未及法定最小寬度，不能為單獨之使用，即使與鄰地即
    同段第八五六號土地渠等共有所分得之土地合併使用，仍屬畸零地，被上訴人之
    分割方法既未考慮分割後之土地經濟效益，違反地盡其利之原則，非但有損渠等
    個人利益，且於社會經濟亦有不利，為發揮渠等所分得土地之經濟效益，渠等宜
    分得面臨道路寬度三‧五公尺或四公尺之土地，因此分割方案應採附圖三或附圖
    四之甲案等語。上訴人Ｄ○○、Ｃ○○、Ａ○○、玄○○、Ｂ○○、Ｇ○○、Ｆ
    ○○、Ｊ○○、Ｋ○○○、Ｌ○○、Ｈ○○、Ｉ○○、Ｅ○○、巳○、午○○、
    辰○○、天○○○、亥○○、未○○、宙○○、酉○○等人則以系爭土地渠等之
    應有部分均甚小，單就系爭土地分割之結果，渠等所分得之土地面積狹小。將成
    為畸零地，實不能為任何使用，而兩造於系爭土地之鄰近即同段第八四六至八五
    三號土地均有應有部分，兩造如能依居住之現況交換應有部分或合併分割，則能
    單獨取得芋筆土地，否則逐一分割每筆土地，土地將細分，不但不利於各共有人
    ，且有礙社會土地資源之利用，因此不應准許被上訴人單獨就系爭土地為裁判分
    割等語資為抗辯。
三、系爭土地為兩造所共有，其應有部分如附表所示，有被上訴人所提出之土地登記
    簿，土地登記謄本在卷可稽。系爭土地依其使用目的，並無不能分割之情形，共
    有人間亦無不予分割之約定，復未能達成分割之協議等情，為兩造所不爭執之事
    實，被上訴人訴請就系爭土地為裁判分割，依民法第八百二十三條第一項、第八
    百二十四條第二項之規定，並無不合。被上訴人於原審僅就系爭土地及同段第八
    五四、八五七號土地訴請裁判分割，而被上訴人於鄰近之同段第八四八、八五一
    、八五二號土地亦有應有部分，被上訴人並未就該第八四八、八五一、八五二號
    土地亦訴請分割，上訴人因此指責被上訴人之不是。惟該第八四八、八五一、八
    五二號土地之面積分別為八九、一七八、八九平方公尺，被上訴人於該三筆土地
    之應有部分，均為戌○○五七六○○○分之一六二○、Ｎ○○五七六○○○分之
    二八三五、宇○○五七六○○○分之三六四五，合計五七六○○○分之八一○○
    ，被上訴人分割該三筆土地所能分得之土地分別為一．二五、二．五○、一．二
    五平方公尺面積之土地，均將成為面積狹小之畸零地，難以有利效用，且該三筆
    土地之共有人與本件系爭土地之共有人不盡相同，上訴人黃○○於該三筆土地並
    無應有部分存在，而訴外人黃榮分別於該第八五一、八五二號土地有應有部分
    一四四分之一、黃榮濱於該第八四八號土地有應有部分一四四分之一、白榮利於
    該第八五一號土地有應有部分四六○八○分之一九四○○存在，亦不能與系爭土
    地合併分割，被上訴人因分割該第八四八、八五一、八五二號土地對其並無實益
    ，故未就該三筆土地有所聲請，應屬其權利之正當行使，被上訴人並無就其他共
    有之土地訴請裁判分割之義務，則上訴人指責被上訴人僅就系爭土地訴請裁判分
    割之不當，即無理由，上訴人Ｄ○○、Ｃ○○、Ａ○○、玄○○、Ｂ○○、Ｇ○
    ○、Ｆ○○、Ｊ○○、Ｋ○○○、Ｌ○○、Ｈ○○、Ｉ○○、Ｅ○○、巳○、午
    ○○、辰○○、天○○○、亥○○、未○○、宙○○、酉○○請求駁回被上訴人
    本件之請求，自無可採。至上訴人所提兩造應就共有之土地，互相交換應有部分
    乙節，應由兩造自行協議，與本件分割共有物之訴訟無涉。
四、系爭土地之地形呈長方形，極為方正，北側面臨十五公尺寬之台中縣大甲鎮○○
    路，東側臨同段第八五二號土地，西側為同段第八五六號土地，南側與同段第八
    五四、八五七號土地相鄰，系爭土地僅北側面臨道路，其面臨道路之土地寬度依
    台中縣大甲地政事務所之土地複丈成果圖即附圖四所示為十四、五公尺，則系爭
    土地之深度應約為十八、六公尺（面積二七○平方公尺除以寬度十四、五公尺為
    十八、六公尺）。又系爭土地經本院及原審法院勘驗現場之結果，發現其上有三
    間被上訴人所有之磚造房屋均已老舊，破舊不堪，無人居住，此有原審法院之八
    十六年八月五日勘驗筆錄及本院九十年八月三十一日勘驗筆錄在卷可稽（附原審
    卷(二)第一七五、一七六頁，本院卷(三)第三十六至三十八頁），而被上訴人所主張
    之分割方案，須拆除部分地上建物，是系爭土地之分割，因地上建物無保留之價
    值，有拆除改建之必要，故不須考慮地上建物之現狀。另被上訴人戌○○、Ｎ○
    ○、宇○○。及上訴人Ｄ○○、Ｃ○○、Ａ○○、玄○○、Ｂ○○、Ｇ○○、Ｆ
    ○○、Ｊ○○、Ｋ○○○、Ｌ○○、Ｈ○○、Ｉ○○、Ｅ○○、巳○、午○○、
    辰○○、天○○○、亥○○、未○○、宙○○、酉○○等人，及上訴人丑○○、
    寅○○、壬○○、黃○○、王瓊足、乙○○、丁○○、癸○○、卯○○、丙○○
    、辛○○、庚○○、戊○○、子○○、王雅玲、甲○○、己○○、Ｍ○○等人均
    表示於分割後仍願繼續保持共有，渠等之意見應予尊重，則被上訴人戌○○、Ｎ
    ○○、宇○○三人之應有部分合計為三八四分之三一一，占系爭土地百分之八十
    一左右，應能分得二一九平方公尺之土地；上訴人Ｄ○○、Ｃ○○、Ａ○○、玄
    ○○、Ｂ○○、Ｇ○○、Ｆ○○、Ｊ○○、Ｋ○○○、Ｌ○○、Ｈ○○、Ｉ○○
    、Ｅ○○、巳○、午○○、辰○○、天○○○、亥○○、未○○、宙○○、酉○
    ○及申○○等二十二人之應有部分合計為三八四分之九，約占系爭土地百分之二
    、三，應能分得六平方公尺之土地；上訴人丑○○、寅○○、壬○○、黃○○、
    王瓊足、乙○○、丁○○、癸○○、卯○○、丙○○、辛○○、庚○○、戊○○
    、子○○、王雅玲、甲○○、己○○、Ｍ○○等十八人之應有部分合計為六分之
    一，約占系爭土地百分之十六、七，應能分得四十五平方公尺之土地。但上訴人
    申○○就系爭土地之分割，始終未到庭，亦未具狀陳述意見，申○○並未表明願
    與上訴人Ｄ○○、Ｃ○○、Ａ○○、玄○○、Ｂ○○、Ｇ○○、Ｆ○○、Ｊ○○
    、Ｋ○○○、Ｌ○○、Ｈ○○、Ｉ○○、Ｅ○○、巳○、午○○、辰○○、天○
    ○○、亥○○、未○○、宙○○、酉○○等二十一人所分得之土地保持共有，而
    共有物之分割係以消滅共有關係為目的，法院裁判分割共有土地時，除因該土地
    內部土地之使用目的不能分割（如為道路）或部分共有人仍願維持共有關係，應
    就該部分土地不予分割或准該部分共有人成立新共有關係外，應將土地分配於各
    共有人單獨所有（參照最高法院六十九年台上字第一八三一號判例），則本院自
    不能令申○○與Ｄ○○、Ｃ○○、Ａ○○、玄○○、Ｂ○○、Ｇ○○、Ｆ○○、
    Ｊ○○、Ｋ○○○、Ｌ○○、Ｈ○○、Ｉ○○、Ｅ○○、巳○、午○○、辰○○
    、天○○○、亥○○、未○○、宙○○、酉○○等二十一人所分得之土地繼續保
    持共有，應將申○○之土地單獨分割出來。但申○○於系爭土地之應有部分僅一
    七九二分之一，以系爭土地之面積二七○平方公尺換算，申○○所能分得之土地
    應為○‧一五○六平方公尺，原審法院及本院均曾要求台中縣大甲地政事務所應
    將該申○○依其應有部分所能分得之土地單獨分割出來，經該地政事務所分別以
    八十六年十二月九日八六甲地測字第一○三二一號函、九十一年三月十三日甲地
    測字第○九一○○二○六一○○號函復，認「因申○○面積持分為一七九二分之
    一，經換算於○‧○○○六公頃內其個人面積為○．00000000000公
    頃，業已超出地籍測量實施規則第一百七十四條規定面積，計算至平方公尺以下
    二位之最小面積單位限制，故未便製發成果」、「按地籍測量實施規則第一百三
    十六條規定。『宗地之界址，以黑色二號線依實測鉛筆線描繪』，及同規則第一
    百二十五條規定：『．．．二線寬○‧一公釐』。準此，系爭地係屬圖解區，其
    比例尺為五○○分之一即宗地圖上界址線○‧一公釐為實地五公分，倘依函示地
    籍圖上編號Ｂ２部分分割出面積○‧一五○六平方公尺，其實地上所變動經界線
    尚不足一公分，為此，恐將造成實務上地籍管理及日後土地複丈之困擾」（函分
    別附原審卷(二)第一八一頁，本院卷(三)第一二一頁）。台中縣大甲地政事務所前函
    將申○○所能分得之土地，以○‧○○○六公頃計算，固有違誤，而本院更正其
    面積，指示該地政事務所測出○‧一五○六平方公尺之土地，該地政事務所仍表
    示有困難，不願測量繪圖，本院就申○○所能分得之土地，已無法依其應有部分
    割出○‧一五○六平方公尺之土地，本院僅能退而求其次，要求該地政事務所測
    出能繪圖之最小單位面積，經該地政事務所測量出一平方公尺，因此本院令申○
    ○分得一平方公尺，申○○所多分得之土地，由於申○○係巳○之女兒，與午○
    ○、辰○○、未○○有兄弟姊妹之關係，白宜減少Ｄ○○、Ｃ○○、Ａ○○、玄
    ○○、Ｂ○○、Ｇ○○、Ｆ○○、Ｊ○○、Ｋ○○○、Ｌ○○、Ｈ○○、Ｉ○○
    、Ｅ○○、巳○、午○○、辰○○、天○○○、亥○○、未○○、宙○○、酉○
    ○等二十一人所分得之土地，再命申○○就其所多分得之土地，以金錢補償Ｄ○
    ○等二十一人，以符公平之原則。是就系爭土地之分割，被上訴人等三人應分得
    二一九平方公尺，上訴人丑○○等十八人應分得四十五平方公尺，上訴人申○○
    應分得一平方公尺，上訴人Ｄ○○等二十一人應分得五平方公尺。
五、系爭土地僅北側面臨道路，分割線即應與東、西側之地籍線平行，使兩造所分得
    之土地能面臨道路，且所分得之土地能為方正。但上訴人申○○僅能分得一平方
    公尺，上訴人Ｄ○○等二十一人僅能分得五平方公尺，渠等所分得之土地無論如
    何分割均為畸零地，且以系爭土地之深度十八、六公尺而言，上訴人申○○僅能
    分配○‧○五公尺寬度之土地，上訴人Ｄ○○等二十一人僅能分配○‧二七公尺
    寬度之土地，上訴人申○○部分地政事務所之繪圖即有困難，令申○○及Ｄ○○
    等二十一人分得面臨道路之土地，渠等亦無法利用，並無任何實益，況Ｄ○○等
    二十一人於原審所主張之分割方案即台中縣大甲地政事務所八十五年八月十四日
    之土地鑑測成果圖之第三或四案（附原審卷(二)第七十八頁），Ｄ○○等二十一人
    所分得之土地均未面臨道路，上訴本院後，Ｄ○○等二十一人及申○○亦未要求
    分得面臨道路之土地，因此本院並未將系爭土地北側面臨中山路之土地分給Ｄ○
    ○等二十一人及申○○。由於系爭土地面臨十五公尺之道路，依台灣省畸零地使
    用規則之規定，若其最小寬度未及三‧五公尺，最小深度未及十四公尺，即屬面
    積狹小之畸零地，而不能單獨使用，上訴人丑○○、寅○○、壬○○、黃○○、
    王瓊足、乙○○、丁○○、癸○○、卯○○、丙○○、辛○○、庚○○、戊○○
    、子○○、王雅玲、甲○○、己○○、Ｍ○○等十八人要求分得面寬三‧五公尺
    或四公尺之土地，惟上訴人丑○○等十八人之應有部分合計為六分之一，連同其
    他上訴人之應有部分共係三八四分之七三，約占系爭土地百分之十九，但系爭土
    地面臨道路之寬度為十四‧五公尺，則丑○○等十八人要求分得面寬三‧五公尺
    或四公尺之土地，即占系爭土地之百分之二十四或二十八，丑○○等十八人以百
    分之十九之應有部分要求分得百分之二十四或二十八之面臨道路土地，相對將使
    被上訴人百分之八十一之應有部分，僅能分配到百分之七十六或七十二之面臨道
    路土地，對被上訴人並不公平，因此被上訴人堅決反對丑○○等十八人之提議，
    且丑○○等十八人之應有部分合計六分之一，依其應有部分所能分得之土地僅四
    十五平方公尺，以四十五平方公尺土地而言，寬度者為三‧五公尺或四公尺，深
    度將為十三公尺或十一公尺左右，深度均不及十四公尺，仍為面積狹小之畸零地
    ，況系爭土地之深度為十八‧六公尺，丑○○等十八人苟分得深度十三公尺或十
    一公尺之土地，將使被上訴人分得該土地南側難以使用之畸零地，無法發揮土地
    之經濟效益，丑○○等十八人雖要求將該南側之土地一併分給渠等，渠等再以市
    價補償被上訴人，惟如此分割，丑○○等十八人將取得超過其應有部分所能分得
    之土地，無異強迫被上訴人出售其土地予丑○○等十八人，對被上訴人自屬不公
    平，被上訴人亦反對丑○○等十八人取得超過其應有部分所能分得之土地。是本
    院為符公平，不依丑○○等十八人之提議，不令其分得面寬三‧五公尺或四公尺
    之土地，而以上訴人之應有部分百分之十九分得相同比例之面臨道路土地，則丑
    ○○等十八人所能分得面臨道路土地之寬度，經台中縣大甲地政事務所測量之結
    果為二‧七八公尺。丑○○等十八人雖未能分得面寬超過三‧五公尺之土地，但
    丑○○等十八人除黃○○外，於系爭土地之東側同段第八五二號及西側同段第八
    五六號土地均有應有部分，其應有部分均合計為一四四分之二三（應有部分與系
    爭土地相同），丑○○等十八人於系爭土地所分得之土地仍能與渠等（黃○○除
    外）就同段第八五二、八五六號土地所分得之土地合併使用，合併結果面寬若能
    超過三‧五公尺，則丑○○等十八人雖分得面寬不及三‧五公尺之土地，仍得使
    用。又寅○○等人於同段第八五二、八五六號土地之應有部分均為寅○○、丑○
    ○、甲○○、己○○各四十八分之一，壬○○、王瓊足、癸○○、子○○、王雅
    玲各一四四分之一，乙○○、丁○○、卯○○、丙○○各二八八分之一，辛○○
    、庚○○、戊○○各二一六分之一，Ｍ○○七十二分之一，合計一四四分之二三
    ，而該第八五二、八五六號土地面臨道路之寬度，第八五二號土地以面積八九平
    方公尺，深度十八‧六公尺計算（深度與系爭土地相同），寬度應約為四‧七八
    公尺，第八五六號土地以大甲地政事務所複丈成果圖所量出之二公分，依其比例
    尺一：五○○換算，應為二公尺，再以寅○○、丑○○、甲○○、己○○、壬○
    ○、王瓊足、癸○○、子○○、王雅玲、乙○○、丁○○、卯○○、丙○○、辛
    ○○、庚○○、戊○○、Ｍ○○之應有部分一四四分之二三計算，渠等應能分得
    第八五二號面臨道路寬度約○‧七六公尺之土地，第八五六號面臨道路寬度約○
    ‧三二公尺之土地，是丑○○等十八人於系爭土地所分得之土地，苟分在西側與
    第八五六號土地相鄰，丑○○等十八人仍無法與其第八五六號所分得之土地合併
    使用，應分在東側與第八五二號土地相鄰，丑○○等十八人於兩筆土地合併，面
    臨道路之寬度即超過三‧五公尺，自可有效利用。本院為使兩造所分得之土地均
    為方正，能有效利用其所分得之土地，發揮土地經濟效益，且兼顧兩造之利益，
    符合公平之原則，認以附圖一所示之方法分割系爭土地最為妥適，即編號Ａ部分
    面積○‧○二一九公頃土地分歸被上訴人等三人取得，編號Ｂ１部分面積○‧○
    ○四五公頃土地分歸上訴人丑○○等十八人取得，編號Ｂ部分面積○‧○○○
    一公頃土地分歸上訴人申○○取得，編號Ｂ部分面積○‧○○○五公頃土地分
    歸上訴人Ｄ○○等二十一人取得。被上訴人所主張之附圖二第一案，使上訴人丑
    ○○等十八人所分得之Ｂ１部分土地成為不能使用之畸零地，上訴人丑○○等十
    八人所主張之附圖三及附圖四甲案，渠等分得較其應有部分之比例為多之面臨道
    路土地，對被上訴人形成不公平，該分割方案均為本院所不採。又上訴人申○○
    依其應有部分所能分得之土地為○‧一五○六平方公尺，本院使其分得一平方公
    尺土地，多分得○‧八四九四平方公尺土地，此部分本院再命申○○以系爭土地
    之地價即每平方公尺公告現值三萬二千一百五十元補償上訴人Ｄ○○等二十一人
    ，則申○○應補償之金額為二萬七千三百零八元（32150×0.8494＝27308），Ｄ
    ○○等二十一人所能獲得補償之金額為Ｄ○○五千五百九十五元（27308×168/8
    20＝5595），Ｃ○○、Ａ○○、玄○○、Ｂ○○各七百元（27308×21/820＝700
    ），Ｇ○○、Ｆ○○、Ｊ○○、Ｋ○○○、Ｌ○○、Ｈ○○、Ｉ○○、Ｅ○○各
    六百九十九元（27308×21/820＝699），巳○、午○○、辰○○、天○○○、亥
    ○○、未○○各六百六十六元（27308×20/820＝666），宙○○六千五百二十七
    元（27308×196/820＝6527），酉○○二千七百九十八元（27308×84/820＝279
    8）。
六、原審所採附圖二第一案，使上訴人丑○○等十八人所分得之土地不能單獨使用，
    且上訴人丑○○等十八人依其應有部分所能分得之土地為四十五平方公尺，該方
    案使上訴人丑○○等十八人分得四十六平方公尺之土地，且上訴人申○○就其所
    能分得之土地並未表明願與上訴人Ｄ○○等二十一人維持共有，該方案使上訴人
    申○○與上訴人Ｄ○○等二十一人所分得之土地維持共有，原審之分割方案自無
    法採用。本件上訴論旨指摘原判決分割方法不當，求予廢棄改判，應認其上訴為
    有理由，爰由本院廢棄原判決關於系爭土地之分割部分，改判如主文第二項所示
    之分割方法。上訴人丑○○、寅○○請求就系爭土地兩造所分得之土地為鑑價，
    惟本院並未採上訴人丑○○、寅○○之分割方案，並未使上訴人丑○○等十八人
    多分得土地，面臨道路之土地亦由兩造依其應有部分之比例分配，本件自無鑑價
    之必要，併予敘明。
七、據上論結，本件上訴為有理由，依民事訴訟法第四百六十三條，第三百八十五條
    第一項前段、第四百五十條、第七十八條、第八十一條前段、第八十五條第一項
    但書，判決如主文。
中      華      民      國    九十二    年      二      月    二十五    日
~B1民事第四庭審判長法  官  黃斐君
~B2                法  官  張鑫城
~B3                法  官  陳蘇宗
右為正本係照原本作成。
如對本判決上訴，須於收受判決送達後二十日內向本院提出上訴書狀，其未表明上訴
理由者，應於提出上訴後二十日內向本院提出上訴理由書（須按他造人數附具繕本）
，並繳納送達用雙掛號郵票拾份（每份拾肆元）。
上訴時應提出委任律師或具有律師資格之人之委任狀；委任有律師資格者，另應附具
律師及格證書及釋明委任人與受任人有民事訴訟法第四百六十六條之一第一項但書或
第二項（詳附註）所定關係之釋明文書影本。
~B                書記官  吳麗慧
中      華      民      國    九十二    年      二      月    二十七    日
附註：
民事訴訟法第四百六十六條之一（第一項、第二項）
對於第二審判決上訴，上訴人應委任律師為訴訟代理人。但上訴人或其法定代理人具
有律師資格者，不在此限。
上訴人之配偶、三親等內之血親、二親等內之姻親，或上訴人為法人、中央或地方機
關時，其所屬專任人員具有律師資格並經法院認為適當者，亦得為第三審訴訟代理人
。
                                                                        Ｂ
共有人                            應有部分
Ｎ○○                            五七六○○○分之一六三二七五
戌○○                            五七六○○○分之九三三○○
宇○○                            五七六○○○分之二○九九二五
Ｄ○○                            五七六○○○分之二七
Ｃ○○                            四六○八○分之二七
Ａ○○                            四六○八○分之二七
玄○○                            四六○八○分之二七
Ｂ○○                            四六○八○分之二七
巳  ○                            一七九二分之一
午○○                            一七九二分之一
辰○○                            一七九二分之一
天○○○                          一七九二分之一
申○○                            一七九二分之一
亥○○（已出售天○○○）          一七九二分之一
未○○                            一七九二分之一
宙○○                            一二八○分之七
酉○○                            一二八○分之三
Ｇ○○                            四六○八○分之二七
Ｆ○○                            四六○八○分之二七
Ｊ○○                            四六○八○分之二七
Ｋ○○○                          四六○八○分之二七
Ｌ○○                            四六○八○分之二七
Ｈ○○                            四六○八○分之二七
Ｉ○○                            四六○八○分之二七
Ｅ○○                            四六○八○分之二七
丑○○                            四八分之一
寅○○                            四八分之一
壬○○                            一四四分之一
黃○○                            一四四分之一
王瓊足（已由地○○繼承）          一四四分之一
癸○○                            一四四分之一
子○○                            一四四分之一
王雅玲                            一四四分之一
乙○○                            二八八分之一
丁○○                            二八八分之一
卯○○                            二八八分之一
丙○○                            二八八分之一
辛○○                            二一六分之一
庚○○                            二一六分之一
戊○○（已贈與陳美碧）            二一六分之一
Ｍ○○                            七二分之一
甲○○                            四八分之一
己○○                            四八分之一


司法院資訊處製作；財團法人民間司法改革基金會備份。
